臺灣臺南地方法院民事判決
109年度訴字第465號
原      告  黃料枝
訴訟代理人  陳惠菊律師
被      告  楊爵嘉
            黃清智
            黃瓊瑤
            黃瓊儀
            黃源謀
            黃榮棋
            蘇采慧
兼  上七人
訴訟代理人  黃宏名

被      告  蘇閙枝
訴訟代理人  蘇水長
            莊信泰律師
上列當事人間請求分割共有物事件，本院於民國110年4月9日言
詞辯論終結，判決如下：
    主      文
一、兩造共有如附表甲所示土地應合併分割如附圖甲所示，即：
　㈠編號A、編號A1、編號A2部分土地由原告黃料枝及被告黃宏名
    、楊爵嘉、黃清智、黃瓊瑤、黃瓊儀、蘇采慧取得，並按附
    表乙所載分配面積比例維持共有（由被告楊爵嘉、黃清智、
    黃瓊瑤、黃瓊儀按比例取得部分維持公同共有）。
　㈡編號B部分土地由被告黃源謀及黃榮棋取得，並按附表乙所載
    分配面積比例維持共有。
　㈢編號C部分土地由被告蘇閙枝取得。
　㈣編號D部分土地由原告黃料枝及被告黃宏名、楊爵嘉、黃清智
    、黃瓊瑤、黃瓊儀、蘇采慧、蘇閙枝取得，留作道路用地並
    按附表乙所載分配面積比例維持共有（由被告楊爵嘉、黃清
    智、黃瓊瑤、黃瓊儀按比例取得部分維持公同共有）。
二、被告黃源謀及黃榮棋應分別補償金錢予原告黃料枝及被告黃
    宏名、楊爵嘉、黃清智、黃瓊瑤、黃瓊儀、蘇采慧、蘇閙枝
    如附表丙所示。
三、訴訟費用由兩造按如附表乙所示持分面積比例負擔（由被告
    楊爵嘉、黃清智、黃瓊瑤、黃瓊儀按比例負擔部分，應連帶
    負擔訴訟費用）。
    事實及理由
一、原告主張：臺南市○○區○○○段○○段000000000地號土地、臺南
    市○○區○○○段○○段000000000地號土地、臺南市○○區○○○段○○
    段000000000地號土地（以下合稱系爭土地）為兩造共有如
    附表所示；茲因兩造不能協議決定如何分割系爭土地，亦無
    因使用目的及契約訂有不分割期限等不能分割情形，系爭土
    地為相鄰之數不動產，原告就系爭土地均具應有部分，經過
    半數共有人同意請求合併分割，爰依民法第823條第1項、第
    824條第2項、第4項、第5項等規定請求分割，並請參酌其所
    提如附圖甲所示分割方案（下稱甲案）較有利於日後建築規
    劃，宜採為系爭土地分割方法；如採被告蘇閙枝所提如附圖
    乙所示分割方案（下稱乙案），被告黃源謀及黃榮棋未使用
    共有道路，卻使被告黃源謀及黃榮棋負擔共有道路持分，不
    符道路使用公平性及比例原則；如附圖乙編號A所示部分土
    地於建築規劃時深度過深，如附圖乙編號A1所示部分土地則
    有深度或寬度不足問題，不符合土地利用之最大效益等語。
    並聲明：如主文第1項所示。
二、被告黃宏名、楊爵嘉、黃清智、黃瓊瑤、黃瓊儀、蘇采慧、
    黃源謀、黃榮棋不為答辯聲明，僅表示同意原告所提分割方
    案，認為該方案比較有利於系爭土地日後建築規劃。
三、被告蘇閙枝則以：㈠如採取甲案，被告黃源謀及黃榮棋分得
    土地位於最佳臨路三角窗位置，卻不分擔共有道路，顯不合
    共有人間公平分擔之旨；被告蘇閙枝所分得土地臨共有道路
    最深處達28.9公尺，不利於被告蘇閙枝利用土地；㈡如採取
    乙案，由共有人全體比例分擔共有道路，較符合共有人間公
    平分擔之旨；分割後土地臨共有道路深度較短且較接近共有
    土地中間，較為公平且有利於分割後土地完整利用等語，資
    為抗辯。並聲明：系爭土地應分割如附圖乙所示。
四、本院得心證理由
　㈠分割方法不能協議決定，法院得因任何共有人請求，命以原
    物分配於各共有人；如共有人中有不能按其應有部分受分配
    者，得以金錢補償之；因共有人利益或其他必要情形，並得
    就共有物部分仍維持共有；共有人部分相同之相鄰數不動產
    ，各該不動產均具應有部分之共有人，經各不動產應有部分
    過半數共有人之同意，得請求合併分割；民法第824條第2項
    第1款、第3項、第4項、第5項、第6項前段分別定有明文。
    定共有物分割方法，並應斟酌各共有人意願、共有物性質、
    價格、分割前使用狀態、經濟效用、分得部分利用價值及全
    體共有人利益等有關情狀（參照最高法院96年度台上字第10
    8號民事判決）。
　㈡系爭土地為兩造共有如附表甲所示且不能協議決定分割，無
    因使用目的或契約訂有不分割期限致不能分割情形；分割方
    案符合建築基地法定空地分割辦法；系爭土地為共有人部分
    相同之相鄰數不動產，原告為對各該不動產均具應有部分之
    共有人，經各不動產應有部分過半數共有人同意而請求合併
    分割；被告蘇閙枝僅係對分割方法有意見而非不同意分割等
    事實，有土地登記第一類謄本3份、臺南市政府工務局110年
    1月7日南市工管二字第1100056127號函1份在卷可佐（見本
    院新市簡易庭109年度新調字第12號民事簡易訴訟程序第一
    審卷宗〔下稱調卷〕第75頁至第89頁、本院109年度訴字第465
    號民事卷宗〔下稱院卷〕第315頁），復經被告黃宏名等人於
    訴訟中表示意見或答辯如上所述，應堪認定。
　㈢系爭土地上有透天厝2棟及三合院1座與豬舍1間（按：豬舍經
    當事人表示不予測量），經界或建物周圍有圍牆，部分地面
    鋪設磚頭、柏油或水泥，其餘空地則種植些許果樹或雜草叢
    生等事實，有勘驗測量筆錄1份、臺南市新化地政事務所109
    年5月29日法囑土地字第265號土地複丈成果圖1份在卷可稽
    （見院卷第137頁至第147頁、第155頁），同堪認定。
　㈣原告請求法院裁判合併分割系爭土地而分配於各共有人，核
    與民法第824條第2項及第6項前段規定相符，洵屬有據。兩
    造雖就日後建築規劃表示意見如上所述，惟甲案及乙案相類
    似而差異不甚大，另建築規劃本難盡如己意，亦非毫無彈性
    空間（例如：長度及寬度分別為20公尺及18公尺之長方形土
    地，可規劃建興面寬5公尺的透天厝共4棟，也可規劃成面寬
    4公尺的透天厝共5棟，如何選擇則依興建人綜合考量而定）
    ，兩造復未提出具體證據佐證其意見（例如：提出圖說及法
    律依據具體敘明將如何導致土地無法有效利用），除當事人
    對分割方案各有偏好外，尚難認為對公平性或土地利用有重
    大影響。被告蘇閙枝固稱：如採取乙案，由共有人全體比例
    分擔共有道路，較符合共有人間公平分擔之旨等語。惟以原
    物為分配時，因共有人利益或其他必要情形，始須就共有物
    部分仍維持共有，共有道路僅供原告及被告黃宏名、楊爵嘉
    、黃清智、黃瓊瑤、黃瓊儀、蘇采慧、蘇閙枝通行使用，被
    告黃源謀及黃榮棋自無取得該道路用地並維持共有之必要。
    從而，本院審酌共有物性質、分割前使用狀態、經濟效用、
    分得部分利用價值等有關情狀後，認甲案較符合土地分割後
    經濟效用及共有人全體利益，堪認係適當公允之分割方法，
    共有人不能按其應有部分受分配者，則以金錢補償之，爰判
    決如主文第1項及第2項所示。至於被告黃宏名等人所稱自行
    找補部分（見院卷第375頁），則屬私法自治範疇，由被告
    黃宏名等人於判決確定後再為處理即可，附此敘明。
五、因共有物分割事件涉訟，由敗訴當事人負擔訴訟費用顯失公
    平者，法院得酌量情形，命勝訴之當事人負擔其一部；民事
    訴訟法第80條之1定有明文。分割共有物之訴係必要共同訴
    訟，原告及被告間本可互換地位而起訴或應訴，被告應訴實
    因訴訟性質而不得不然，所為抗辯自為伸張或防衛權利所必
    要，又分割方法係考量全體共有人利益後而為裁判，兩造為
    系爭土地共有人均因本裁判而受有利益，實質上無所謂何造
    勝訴敗訴之問題，若由被告負擔全部訴訟費用顯失公平，故
    本院認訴訟費用應由兩造按如附表乙所示各自持分面積比例
    分擔，爰判決如主文第3項所示。
六、訴訟費用負擔之依據：民事訴訟法第80條之1、第85條第1項
    、第2項。
中　　華　　民　　國　　110 　年　　4 　　月　　27　　日
                  民事第五庭    法  官　陳谷鴻
以上正本證明與原本無異。   
如不服本判決，應於判決送達後20日內，向本院提出上訴狀並表
明上訴理由，如於本判決宣示後送達前提起上訴者，應於判決送
達後20日內補提上訴理由書（須附繕本）。
如委任律師提起上訴者，應一併繳納上訴審裁判費（參照民事訴
訟法施行法第9條：上訴人有律師為訴訟代理人，或依書狀上之
記載可認其明知上訴要件有欠缺者，法院得不行民事訴訟法第44
2條第2項及第444條第1項但書之程序）。
中　　華　　民　　國　　110 　年　　4 　　月　　27　　日
                                書記官  曾盈靜   
【附表甲】
土地  當事人    編號 地號及面積與使用分區 編號 姓名 應有部分比例 備註 一 ⒈坐落臺南市○○區○○○段○○段000000000地號。 ⒉面積：1,390.00平方公尺。 ⒊使用分區：鄉村區。 ⒋使用地類別：乙種建築用地。 　 土地相關資料： 土地登記第一類謄本(見調卷第75頁至第77頁)。 1 黃宏名 2分之1    2 黃料枝 4分之1    3 楊爵嘉 4分之1 楊爵嘉等4人公同共有4分之1。   4 黃清智     5 黃瓊瑤     6 黃瓊儀   二 ⒈坐落臺南市○○區○○○段○○段000000000地號。 ⒉面積：891.00平方公尺。 ⒊使用分區：鄉村區。 ⒋使用地類別：乙種建築用地。 ⒌地上建物1棟。 　 土地相關資料： 土地登記第一類謄本(見調卷第79頁至第83頁)。  1 蘇閙枝 120分之42    2 黃源謀 6000分之475    3 黃榮棋 6000分之475    4 黃宏名 6分之1    5 黃料枝 12分之1    6 蘇采慧 120分之19    7 楊爵嘉 12分之1 楊爵嘉等4人公同共有12分之1。   8 黃清智     9 黃瓊瑤     10 黃瓊儀   三 ⒈坐落臺南市○○區○○○段○○段000000000地號。 ⒉面積：1,060.00平方公尺。 ⒊使用分區：鄉村區。 ⒋使用地類別：乙種建築用地。 　 土地相關資料： 土地登記第一類謄本(見調卷第85頁至第89頁)。  1 蘇閙枝 120分之42    2 黃源謀 6000分之475    3 黃榮棋 6000分之475    4 黃宏名 6分之1    5 黃料枝 12分之1    6 蘇采慧 120分之19    7 楊爵嘉 12分之1 楊爵嘉等4人公同共有12分之1。   8 黃清智     9 黃瓊瑤     10 黃瓊儀